ACORDAO-COMPLETO-2397092

ACÓRDÃO 3541/2020 ATA 9/2020 - SEGUNDA CÂMARA

VISTOS, relatados e discutidos estes autos que tratam de ato de concessão de pensão civil instituído por Eliane Remus Cidreira Guariglia, ex-servidora do Tribunal Regional do Trabalho da 1ª Região/RJ, em benefício de Tito Livio Santos Guariglia,
ACORDAM os Ministros do Tribunal de Contas da União, reunidos em sessão da Segunda Câmara, diante das razões expostas pelo relator, e com fundamento no art. art. 71, inciso III, e na Lei 8.443/1991, art. 1º, inciso V, e 39, inciso II, em:
9.1. considerar ilegal e recusar registro ao ato de pensão instituído por Eliane Remus Cidreira Guariglia em favor de Tito Livio Santos Guariglia, negando-lhe o registro;
9.2. dispensar a devolução dos valores indevidamente recebidos até a data do acórdão, com base no Enunciado 106 da Súmula da Jurisprudência do TCU;
9.3. esclarecer ao interessado que, no caso de não provimento de recurso eventualmente interposto junto ao TCU, deverão ser repostos os valores recebidos após a ciência do acórdão;
9.4. determinar ao Tribunal Regional do Trabalho da 1ª Região/RJ que:
9.4.1. faça cessar os pagamentos decorrentes do ato impugnado, comunicando ao TCU, no prazo de 15 (quinze) dias, as providências adotadas, nos termos dos art. 262, caput, do Regimento Interno do TCU e 8º, caput, da Resolução-TCU 206/2007;
9.4.2. cadastre novo ato, livre da irregularidade apontada, submetendo-o ao TCU no prazo de 30 (trinta) dias, nos termos dos arts. 262, § 2º, do Regimento Interno do TCU e 19, § 3º, da Instrução Normativa - TCU 78/2018;
9.4.3. informe ao interessado o teor do acórdão, encaminhando ao TCU, no prazo de 30 (trinta) dias, comprovante da data de ciência pelo interessado, nos termos do art. 4º, § 3º, da Resolução-TCU 170/2004.

Análise de ato de concessão de pensão civil.

Segunda Câmara

Tribunal Regional do Trabalho da 1ª Região/RJ.

3. Interessados/Responsáveis:
3.1. Interessado: Tito Livio Santos Guariglia (XXX.813.277-XX).

13.1. Ministros presentes: Ana Arraes (Presidente), Augusto Nardes (Relator), Aroldo Cedraz e Raimundo Carreiro.
13.2. Ministros-Substitutos presentes: Marcos Bemquerer Costa e André Luís de Carvalho.

AUGUSTO NARDES

Adoto como relatório, com ajustes de forma que julgo pertinentes, a instrução elaborada pelo auditor da Secretaria de Fiscalização de Pessoal a seguir reproduzida (peça 18) , a qual recebeu anuência do dirigente da unidade técnica (peça 19) e do Ministério Público junto a este Tribunal (peça 20) :
INTRODUÇÃO
1.	Trata-se de ato de concessão de pensão civil de ELIANE REMUS CIDREIRA GUARIGLIA, ex-servidora do Tribunal Regional do Trabalho da 1ª Região/RJ.
2.	O ato foi submetido, para fim de registro, à apreciação do Tribunal de Contas da União (TCU) , de acordo com o art. 71, inciso III, da Constituição Federal. O cadastramento e a disponibilização ao TCU ocorreram por intermédio do Sistema de Apreciação e Registro de Atos de Admissão e Concessões, na forma dos arts. 2º, caput e incisos I a VI, e 4º, caput, da Instrução Normativa - TCU 78/2018.
3.	Ao benefício pensional instituído pela Sra. Eliane Remus Cidreira Guariglia habilitou-se Tito Livio Santos Guariglia (na condição de viúvo) .
EXAME TÉCNICO
Encaminhamentos anteriores
3.	À peça 1, consta comunicação da UJ que houve revisão das parcelas incorporadas a título de quintos, com redução de valores.
4.	Às peças 2 e 10, constam Ofícios de oitiva encaminhados ao beneficiário da pensão a fim de que esclarecesse a situação no tocante ao item precedente e a acumulação de pagamento de quintos e opção. Às peças 3 e 11, constam os respectivos avisos de recebimento. À peça 13 consta a manifestação do interessado.
5.	Destarte, os autos estão aptos a ser instruídos no mérito. 
Exame das constatações
6.	Em 07/04/2013, a instituidora, Sra. ELIANE REMUS CIDREIRA GUARIGLIA, faleceu; o que habilitou o Sr. TITO LIVIO SANTOS GUARIGLIA (viúvo) ao percebimento de pensão.
7.	O ato inicial de aposentadoria (20786905-04-2009-000030-6) do instituidor foi apreciado pela legalidade, conforme Acórdão 2879/2013-TCU-Segunda Câmara, relator Ministro Aroldo Cedraz. No caso do ato de alteração, foi considerado “prejudicado por perda de objeto”, nos termos do Acórdão 3823/2013-TCU-Segunda Câmara, relator Ministro Aroldo Cedraz.
8.	Em consulta ao ato, consta que, nas rubricas que compuseram o benefício de partida, foi considerado, a título de incorporação de “quintos”, 2/10 de FC-5 e 8/10 de CJ-02, bem como a “opção” de CJ-2. Todavia, a UJ informou (peça 1) que as parcela de “quintos” foi revista para 5/5 de FC-5, o que corresponderia a um valor inferior.
9.	Também foi considerado, no cálculo de benefício de partida, o pagamento cumulado de “quintos” e “opção”, o que é contrário a Jurisprudência desta Corte, conforme Acórdão 2988/2018-TCU-Plenário, relatora Ministra Ana Arraes, e 1599/2019-Plenário, relator Ministro Benjamin Zymler. 
10.	Realizada a oitiva do beneficiário, não foi acostada aos autos esclarecimentos. 
11.	Em simulação do benefício pensional à peça 15, ajustado para o valor de 5/5 FC-5 a título de “quintos” e expurgado a vantagem “opção”, constata-se que o valor atualmente percebido (R$ 18.800,89 – soma das rubricas “PENS VIT 8112 EC 41 E 47 / 70” e “PENSÃO OP VB CARGO EM COMISSÃO” – ref. 12/2018 – peça 14) é acima do devido (R$ 12.179,20 – ref. 12/2018) .
CONCLUSÃO
12.	Destarte, resta considerar o ato ilegal, em virtude do cálculo incorreto do benefício pensional.
PROPOSTA DE ENCAMINHAMENTO
13.	Ante o exposto, propõe-se:
a) considerar ilegal e recusar registro ao ato inicial abaixo nominado, com base nos arts. 71, inciso III, da Constituição Federal, 1º, inciso V, e 39, inciso II, da Lei 8.443/1992 e 260, § 1º, do Regimento Interno do Tribunal de Contas da União (TCU) ;
- instituidora ELIANE REMUS CIDREIRA GUARIGLIA, CPF XXX.299.869-XX, ato número 20786905-05-2013-000032-7 (inicial) ; beneficiário TITO LIVIO SANTOS GUARIGLIA, CPF XXX.813.277-XX. 
b) dispensar a devolução dos valores indevidamente recebidos até a data da ciência do Tribunal Regional do Trabalho da 1ª Região/RJ do Acórdão que vier a ser proferido, com base no Enunciado 106 da Súmula da Jurisprudência do TCU;
c) esclarecer ao interessado que, no caso de não provimento de recurso eventualmente interposto junto ao TCU, deverão ser repostos os valores recebidos após a ciência do acórdão;
d) determinar ao Tribunal Regional do Trabalho da 1ª Região/RJ, com base no art. 45 da Lei 8.443/1992, que:
d.1) faça cessar os pagamentos decorrentes do ato impugnado, comunicando ao TCU, no prazo de quinze dias, as providências adotadas, nos termos dos art. 262, caput, do Regimento Interno do TCU, 8º, caput, da Resolução - TCU 206/2007;
d.2) cadastre novo ato, livre da irregularidade apontada, submetendo-o ao TCU no prazo de trinta dias, nos termos dos arts. 262, § 2º, do Regimento Interno do TCU e 19, § 3º, da Instrução Normativa - TCU 78/2018; 
d.3) informe ao interessado o teor do Acórdão que vier a ser prolatado, encaminhando ao TCU, no prazo de trinta dias, comprovante da data de ciência pelo interessado, nos termos do art. 4º, § 3º, da Resolução - TCU 170/2004.
	É o Relatório.

não há.

Procurador Júlio Marcelo de Oliveira.

PESSOAL. PENSÃO CIVIL. PAGAMENTO CUMULADO DE QUINTOS/DÉCIMOS E VANTAGEM "OPÇÃO" IRREGULAR. ILEGALIDADE. DETERMINAÇÕES.

PENSÃO CIVIL (PCIV)

Secretaria de Fiscalização de Pessoal (SEFIP).

Trata-se de ato de concessão de pensão civil instituído por Eliane Remus Cidreira Guariglia, ex-servidora do Tribunal Regional do Trabalho da 1ª Região/RJ, em benefício de Tito Livio Santos Guariglia, na condição de viúvo.
2.	  No exame da matéria, a unidade técnica concluiu ser ilegal o ato, sob a justificativa de incorreção do cálculo do benefício pensional.
3.	O representante do Parquet adere à proposta de julgamento.
4.	Aquiesço, desde já, à proposta pela ilegalidade, pelos motivos que exponho a seguir.	
5.	De fato, o pagamento cumulado de “quintos” e “opção” contraria o posicionamento sedimentado deste Tribunal, conforme Acórdão 2988/2018-TCU-Plenário, 465/2020-Segunda Câmara, ambos de relatoria da Ministra Ana Arraes, e 1599/2019-Plenário, relator Ministro Benjamin Zymler.
6.	A unidade técnica constatou que nas rubricas que compuseram o benefício de partida foi considerado, a título de incorporação de “quintos”, 2/10 de FC-5 e 8/10 de CJ-02, bem como a “opção” de CJ-2. Todavia, o Tribunal Regional do Trabalho da 1ª Região informou (peça 1) que as parcelas de “quintos” foram revistas para 5/5 de FC-5, o que corresponderia a um valor inferior.
7.	Em simulação do ajuste para o valor de 5/5 FC-5 a título de “quintos” e expurgada a vantagem “opção”, a Sefip constatou que o valor atualmente percebido, com as rubricas “PENS VIT 8112 EC 41 E 47 / 70” e “PENSÃO OP VB CARGO EM COMISSÃO” (peça 14)  está acima do devido, resultando em uma diferença de, aproximadamente, R$ 6.621,69. 
8.	À vista disso, o ato de concessão de pensão relativa à instituidora Eliane Remus Cidreira Guariglia deve ser considerada ilegal, com a recusa de seu registro.
Ante o exposto, voto para que seja adotada a minuta de acórdão que ora trago ao exame deste Colegiado.
TCU, Sala das Sessões Ministro Luciano Brandão Alves de Souza, em 6 de abril de 2020.
Ministro JOÃO AUGUSTO RIBEIRO NARDES 
Relator